臺灣高等法院刑事判決　　　　　九十三年度上更(一)字第五三七號
上　訴　人　臺灣板橋地方法院檢察署檢察官
被　　　告　甲○○（原名陳玉蘭）
選任辯護人　葉宏基律師
上列上訴人因被告偽造有價證券案件，不服臺灣板橋地方法院九
十年度訴字第一七三六號，中華民國九十二年一月十六日第一審
判決（起訴案號：臺灣板橋地方法院檢察署八十九年度偵續字第
二八號、九十年度偵字第一二００一號、第一二五一三號、第一
六四六七號、第一六五九九號），提起上訴，經判決後，由最高
法院發回更審，本院判決如左：
    主  文
上訴駁回。
    理  由
一、本件公訴意旨略以：緣乙○○經由雲林同鄉會之友人介紹而
    結識被告甲○○（原名為陳玉蘭），遂於民國（下同）八十
    七年十一月間委託甲○○代為處理乙○○之配偶吳世英與第
    三人陳薪鎮間之財務糾紛，並言明財務糾紛順利了結完竣之
    報酬為新臺幣（下同）二百萬元，由乙○○於二張本票之發
    票人欄簽名、捺印。詎甲○○並未依約履行，復不甘損失，
    竟意圖為自己不法之所有且意圖供行使之用，於八十八年三
    月十五日（即臺灣板橋地方法院八十八年度票字第一八七０
    號裁定日）前某日，未經發票人乙○○之同意或授權，在第
    一張本票上，偽造發票日：八十七年十一月七日、到期日：
    八十七年十二月六日，在第二張本票上，偽造發票日：八十
    七年十一月七日等票據之絕對應記載事項，旋持第一張本票
    向臺灣板橋地方法院民事庭聲請本票准許強制執行之裁定（
    八十八年度票字第一八七０號），且聲請假扣押（八十八年
    度裁全土字第一一二０號）而加以行使；嗣因乙○○於臺灣
    板橋地方法院檢察署八十八年度偵字第一一九一０號案件偵
    查中得知前開本票裁定業已確定一事，遂起訴請求確認本票
    債權不存在，本票債權不存在之訴訟歷二審終獲勝訴，甲○
    ○因而無從經由強制執行程序取得乙○○之財物，因認被告
    甲○○涉犯刑法第二百零一條第一項之偽造有價證券、同法
    第三百三十九條第三項、第一項詐欺取財未遂等罪嫌云云。
二、按被告未經審判證明有罪確定前，推定其為無罪；犯罪事實
    應依證據認定之，無證據不得推定其犯罪事實；又不能證明
    被告犯罪，應諭知無罪之判決，刑事訴訟法第一百五十四條
    第二項、第三百零一條第一項分別定有明文。次按認定不利
    於被告之事實，須依積極證據，苟積極證據不足為不利於被
    告事實之認定時，即應為有利於被告之認定，更不必有何有
    利之證據，又告訴人之告訴，係以使被告受刑事訴追為目的
    ，是其陳述是否與事實相符，仍應調查其他證據以資審查，
    若被害人之陳述並無瑕疵，就其他方面調查又與事實相符，
    固足採為科刑之基礎，徜其陳述尚有瑕疵，則在未究明事實
    真象前，遽採為論罪科刑之根據，即難認為適法，最高法院
    三十年上字第八一六號、五十二年台上字第一三００號及六
    十一年度台上字第三０九九號判例亦同此意旨。
三、公訴意旨認被告涉有前揭犯行，無非係依據告訴人乙○○之
    指訴、證人吳麗秋之證詞、卷附之系爭本票及臺灣板橋地方
    法院民事裁定，資為論據。惟訊據被告堅詞否認有何偽造有
    價證券等犯行，辯稱：伊接受乙○○委託處理財務糾紛，約
    定酬勞為一百萬元，乙○○另向伊借貸一百萬元，伊則向蔡
    王聯琴調借一百萬元交予乙○○，故由乙○○開立二百萬元
    之本票予伊，嗣後乙○○認為伊處理之速度較慢，與伊解除
    委任契約，伊則希望乙○○起碼要返還借用之一百萬元，故
    將其中一百萬元之本票持向法院聲請本票裁定，惟並未偽造
    有價證券云云。經查：
（一）關於告訴人如何簽發系爭本票一節，告訴人先稱：伊先生
      委託被告處理與陳薪鎮間之債務糾葛，報酬之計算，原本
      說要抽三成，但慮及友誼而改為二百萬元，伊即應被告之
      要求，簽發空白本票二紙予被告，約明事成後，被告可填
      載本票金額、日期等，嗣被告要求伊先支付五十萬元，但
      伊先生聽說陳玉蘭無律師、代書等資格而感到猶豫，被告
      見不獲信任，要求以五十萬元結案，之後即不再處理伊先
      生與陳薪鎮間之糾紛，伊拒絕付款等語（見偵字第一六四
      六七號卷第二八九頁至二九一頁）；或謂：被告私下到伊
      家中找伊，與伊約定實際之酬勞是二百萬元，不過檯面上
      可以公開的價碼為一百萬元，該一百萬元被告要拿出來與
      大家分，所以被告拿給伊簽立二張本票，每張面額各一百
      萬元，伊簽這該二張本票時，並沒有填寫日期等語（見原
      審卷(三)第八十二頁）；嗣又陳述：簽本票姓名時，已知金
      額是多少，被告係當著伊之面前填上一百萬元等語（見偵
      字第一六四六七號卷第二八九頁反面）；復又改稱：並未
      授權被告填寫日期及金額等語（見偵續字第二八號卷第一
      四七頁），其先後供述不一，是否可信已非無疑。
（二）又證人吳麗秋於偵查中雖曾證稱：告訴人乙○○曾簽發一
      紙只有簽名，金額及日期均係空白之本票交予被告，因被
      告未向陳薪鎮要到錢，心有未甘，故在該紙本票上填寫金
      額及日期向告訴人要一百萬元云云（見偵續字第二八號卷
      第一二三頁）；另於本院前審訊問時復證稱：被告當時交
      本票給伊聲請本票裁定時，伊看到本票係空白的，伊有看
      到被告在本票上填載金額、發票日及到期日後，始將本票
      交予伊去聲請本票裁定云云（見本院上訴卷(一)第０九頁）
      ，惟核與告訴人供承被告係當著伊面前填寫一百萬元一節
      （見同卷第一四四頁），顯然不符。況斯時證人吳麗秋已
      與被告感情交惡，並出面指證被告糾眾對其妨害自由等情
      ，其證詞不無挾怨報復之可能，是尚不足為不利於被告之
      認定。
（三）再證人蔡王聯琴迭次證述：被告於八十七年十一月六日向
      伊調借現金一百萬元，伊於八十七年十一月七日將先前於
      八十七年十月二十六日提領而出之一百萬元現金交予被告
      ，而由其陪同被告至乙○○住處　轉借予乙○○，被告亦
      將乙○○為借款而簽發之系爭本票交予伊收執等語（見臺
      灣板橋地方法院八十八年度簡上字第四二三號民事卷影本
      第八十八頁、偵字第一一九一０號卷第四十五頁反面、原
      審卷(三)第一二一頁），並提出存摺影本一紙為證。又被告
      雖曾供稱係由證人蔡王聯琴之先生即蔡文皓陪同伊去借款
      予告訴人云云（見偵字第一一九一０號卷第二十頁反面、
      第二十一頁），惟其後已迭次改稱係偕同證人蔡王聯琴至
      告訴人住處，核與證人蔡王聯琴前揭證述情節相符，是被
      告前開供承係由蔡文皓陪同至告訴人處之供詞，應係口誤
      所致。再證人蔡王聯琴於臺灣板橋地方法院八十八年度重
      簡字第一０五三號確認本票債權不存在案件時已證稱：被
      告於八十七年十一月六日即開口向伊借貸一百萬元，而該
      一百萬元係於翌日（即十一月七日）交給被告等語（見該
      民事卷第六十七頁反面），核與被告所述借款情節相符（
      見同上卷第六十八頁），顯見告訴人應於八十七年十一月
      六日即向被告表示欲借款一百萬元，是被告於偵查中答辯
      狀稱告訴人於八十七年十一月七日簽立切結書同時向其表
      示有急用須借款一百萬元云云（見偵字第一一九一０號卷
      第三十一頁），應屬誤繕。另雖證人蔡王聯琴於八十七年
      十月二十六日即已提領一百萬元，有存摺影本一紙在卷可
      稽，距其將一百萬元交付被告使用，其間已相隔十二日之
      久，其坐令利息損失，昇高遭竊盜之風險，似與常理有違
      ，惟證人蔡王聯琴於原審審理時已證稱：該一百萬元本來
      提領係供作他用，嗣因故用不著，恰被告向伊借用，故將
      之借予被告等語（見原審卷(三)第一二一頁），又其提領至
      借予被告使用間隔僅十二天，又非數月之久，尚屬合理之
      範圍內，是亦難因此即謂其與被告間並無借貸關係。
（四）又關於被告借款予告訴人之利息如何計算一節，被告雖先
      後稱係二分利（見臺灣板橋地方法院八十八年度簡上字第
      四二三號卷第八十四頁）或三分利（見偵續字第二八號卷
      第五十一頁反面）而有不同，惟被告於本院已供稱當時於
      偵查中會說三分利係因記憶不清所致（見本院卷第三十頁
      ），經核上開民事案件訊問之日期為八十九年六月十三日
      ，而前揭偵查日期為同年十月二十四日，相隔已四個月之
      久，而人之記憶若無其他特別原因自以距案發時間較近之
      記憶較為清晰，是被告辯稱其後於偵查中之供述因時間經
      過久遠已記憶不清云云，尚可採信。再被告借貸一百萬元
      予告訴人，雖未另立書面契約，惟一般民間借貸，尤其是
      短期之小額借貸，債權人往往僅要求債務人簽立本票作為
      保障，只要本票屆期而債務人未為給付時，即得僅憑本票
      向法院聲請本票裁定，因手續簡便，又無須舉證，故僅要
      求債務人簽發本票而未另立借貸契約，並不悖於常情，而
      本件借貸期間僅一個月，借款金額亦僅一百萬元，並非龐
      大，是尚不能因被告未要求告訴人另立書面契約，即遽論
      其等間並無借貸契約。
（五）再被告辯稱告訴人原委任伊處理與陳薪鎮間之糾葛，約明
      願給付報酬一百萬元等情，有同意書、切結書等附卷可佐
      ，告訴人亦始終未爭執同意書、切結書等文書之真正，而
      切結書既載明報酬為一百萬元，告訴人又坐視被告當其面
      前填寫本票金額而未加異議，對於被告持系爭本票聲請准
      予強制執行之裁定，又坐待其於八十八年三月十五日確定
      ，有聲請書及民事裁定確定證明書各一紙在卷可稽。若如
      告訴人所稱雙方約定之報酬為二百萬元，又何以切結書僅
      書寫報酬為一百萬元，又告訴人亦無理由分別開具各一百
      萬元之本票交由被告收執之必要，若非約定報酬一百萬元
      及借款一百萬元等情均屬實，豈生如此之結果﹖俱見被告
      所為之辯解，尚屬可信。至臺灣板橋地方法院八十八年簡
      上字第四二三號民事事件，係以被告已將系爭本票轉交證
      人蔡王聯琴收執，未占有系爭票據為由，判決確認被告對
      於告訴人之本票債權不存在，有該民事判決一紙在卷可憑
      ，與系爭本票是否真正、有無偽造等情均無涉，自不能以
      該民事事件判決結果，資為不利於被告事實認定之論據。
（六）綜上所述，檢察官所提之證據於訴訟上之證明，尚未達於
      通常一般之人均不至有所懷疑，而得確信其為真實之程度
      ，既有合理之懷疑存在，即無從使本院為有罪之確信，是
      被告所辯其未為右開犯行等語，尚可憑信，此外，本院復
      查無其他積極證據足認被告有何偽造有價證券等犯行，揆
      諸首揭說明，既不能證明被告犯罪，自應為無罪判決之諭
      知。
四、原審以不能證明被告犯罪，而就此部分為被告無罪之諭知，
    其認事用法，核無違誤，檢察官上訴意旨，仍執前詞指摘原
    判決不當，並無理由，應駁回之。
五、被告經合法傳喚，無正當之理由不到庭，爰不待其陳述，逕
    行判決。
據上論斷，應依刑事訴訟法第三百六十八條、第三百七十一條，
判決如主文。
本案經檢察官曾忠己到庭執行職務。
中　　華　　民　　國　　94　　年　　1 　　月　　5 　　日
                  刑事第十六庭審判長法  官  許增男
                                    法  官  周煙平
                                    法  官  謝靜恒
以上正本證明與原本無異。
檢察官如不服本判決，應於收受送達後十日內向本院提出上訴書
狀，其未敘述上訴之理由者並得於提起上訴後十日內向本院補提
理由書（均須按他造當事人之人數附繕本）。
被告不得上訴。
                                    書記官  魏淑娟
中　　華　　民　　國　　94　　年　　1 　　月　　5 　　日
